ACORDAO-COMPLETO-2544418

ACÓRDÃO 6081/2022 ATA 33/2022 - PRIMEIRA CÂMARA

VISTOS, relatados e discutidos estes autos de tomada de contas especial instaurada pelo Ministério do Turismo devido à não comprovação da regular aplicação dos recursos repassados pela União para execução do convênio 529/2010 celebrado com a referida entidade, cujo objeto fora descrito como "Arraiá 2010 de Fronteiras/PI".
ACORDAM os ministros do Tribunal de Contas da União, reunidos em sessão da 1ª Câmara, diante das razões expostas pelo relator, em:
9.1. considerar revel a responsável Sra. Adelaide Ferreira Maia, dando-se prosseguimento, para todos os efeitos, ao processo, com fulcro no art. 12, § 3º, da Lei 8.443/1992; 
9.2. rejeitar as alegações de defesa apresentadas pelo responsável Instituto de Desenvolvimento Econômico e Social (Indes) ; 
9.3. julgar irregulares, nos termos dos arts. 1º, I, 16, III, "b" e "c", da Lei 8.443/1992 c/c os arts. 19 e 23, III, da mesma lei, as contas da Sra. Adelaide Ferreira Maia e do Instituto de Desenvolvimento Econômico e Social (Indes) , condenando-os solidariamente ao pagamento das importâncias a seguir especificadas, atualizadas monetariamente e acrescidas dos juros de mora, calculadas a partir das datas discriminadas até a data da efetiva quitação do débito, fixando-lhes o prazo de 15 (quinze) dias para que comprovem, perante o Tribunal, o recolhimento das referidas quantias aos cofres do Tesouro Nacional, nos termos do art. 23, III, "a", da citada lei c/c o art. 214, III, "a", do Regimento Interno do TCU.  
	Data de ocorrência
	Valor histórico (R$) 

	29/6/2010
	147.600,00

9.4. aplicar individualmente aos responsáveis Sra. Adelaide Ferreira Maia e Instituto de Desenvolvimento Econômico e Social (Indes) a multa prevista no art. 57 da Lei 8.443/1992 c/c o art. 267 do RI/TCU, no valor de R$ 40.000,00 (quarenta mil reais) , fixando-lhes o prazo de 15 (quinze) dias, a contar da notificação, para que comprovem, perante o Tribunal (art. 214, III, "a", do RI/TCU) , o recolhimento das dívidas aos cofres do Tesouro Nacional, atualizadas monetariamente desde a data do acórdão proferido por este Tribunal até a do efetivo recolhimento, se pagas após o vencimento, na forma da legislação em vigor;
9.5. autorizar, desde logo, a cobrança judicial das dívidas, caso não atendidas as notificações, na forma do disposto no art. 28, II, da Lei 8.443/1992; 
9.6. autorizar, desde logo, se requerido, com fundamento no art. 26 da Lei 8.443/1992 c/c o art. 217, §§ 1º e 2º, do RI/TCU, o parcelamento das dívidas em até 36 parcelas, incidindo, sobre cada parcela, corrigida monetariamente, os correspondentes acréscimos legais, fixando-lhes o prazo de 15 (quinze) dias, a contar do recebimento da notificação, para comprovar, perante o Tribunal, o recolhimento da primeira parcela, e de 30 (trinta) dias, a contar da parcela anterior, para comprovar o recolhimento das demais parcelas, devendo incidir, sobre cada valor mensal, atualizado monetariamente, os juros de mora devidos, no caso do débito, na forma prevista na legislação em vigor, alertando os responsáveis de que a falta de comprovação do pagamento de qualquer parcela importará o vencimento antecipado do saldo devedor, nos termos do art. 217, § 2º, do RI/TCU;
9.7. encaminhar cópia desta deliberação à Procuradoria da República no Estado do Ceará, em cumprimento ao disposto no §3º do art.16 da Lei 8.443/1992;
9.8. enviar cópia deste acórdão ao Ministério do Turismo e à responsável;
9.9. informar aos interessados que o inteiro teor da presente deliberação estará disponível para a consulta no dia seguinte à sua oficialização, no endereço www.tcu.gov.br/acordaos.

Tomada de contas especial devido à não comprovação da regular aplicação dos recursos repassados pela União para execução de convênio, cujo objeto fora descrito como Arraiá 2010 de Fronteiras/PI.

Primeira Câmara

Ministério do Turismo.

3. Interessados/Responsáveis:
3.1. Responsáveis: Adelaide Ferreira Maia (XXX.433.793-XX); Instituto de Desenvolvimento Econômico e Social - Indes (07.258.970/0001-30).

13.1. Ministros presentes: Walton Alencar Rodrigues (Presidente), Benjamin Zymler e Jorge Oliveira.
13.2. Ministro-Substituto convocado: Weder de Oliveira (Relator).
13.3. Ministro-Substituto presente: Augusto Sherman Cavalcanti.

WEDER DE OLIVEIRA

Reproduzo, com os ajustes de forma, a instrução da Secretaria de Controle Externo de Tomada de Contas Especial (SecexTCE) [footnoteRef:2]: [2:  Peça 84.] 
"INTRODUÇÃO
Cuidam os autos de tomada de contas especial instaurada por Ministério do Turismo, em desfavor de Adelaide Ferreira Maia (CPF: XXX.433.793-XX) e Instituto de Desenvolvimento Econômico e Social - Indes (CNPJ: 07.258.970/0001-30) , em razão de não comprovação da regular aplicação dos recursos repassados pela União realizadas por meio do Convênio 00529/2010, registro Siafi 736106, (peça 52) firmado entre o Ministério do Turismo e Instituto de Desenvolvimento Econômico e Social - Indes, e que tinha por objeto o instrumento descrito como "Arraiá 2010 de Fronteiras/PI".
HISTÓRICO
Em 2/8/2017, com fundamento na IN/TCU 71/2012, alterada pela IN/TCU 76/2016 e DN/TCU 155/2016, o dirigente da instituição Ministério do Turismo autorizou a instauração da tomada de contas especial (peça 36) . O processo foi registrado no sistema e-TCE com o número 1995/2018.
O Convênio 00529/2010, registro Siafi 736106, foi firmado no valor de R$ 200.000,00, sendo R$ 180.000,00 à conta do concedente e R$ 20.000,00 referentes à contrapartida do convenente. Teve vigência de 29/5/2010 a 30/8/2010, com prazo para apresentação da prestação de contas em 29/9/2010. Os repasses efetivos da União totalizaram R$ 180.000,00 (peça 7) .
A prestação de contas e complementações enviadas foram analisadas por meio dos documentos constantes nas peças 25, 35 e 44.
O fundamento para a instauração da Tomada de Contas Especial, conforme consignado na matriz de responsabilização elaborada pelo tomador de contas, foi a constatação da seguinte irregularidade: 
Não comprovação da boa e regular aplicação dos recursos recebidos da União, por meio do convênio SICONV nº . 736106/2010, celebrado entre o Ministério do Turismo e o Instituto de Desenvolvimento Econômico e Social - INDES.
Os responsáveis arrolados na fase interna foram devidamente comunicados e, diante da ausência de justificativas suficientes para elidir a irregularidade e da não devolução dos recursos, instaurou-se a tomada de contas especial.
No relatório de TCE (peça 59) , o tomador de contas concluiu que o prejuízo importaria no valor original de R$ 147.600,00, imputando-se a responsabilidade a Adelaide Ferreira Maia, na condição de gestor dos recursos e Instituto de Desenvolvimento Econômico e Social - Indes, na condição de contratado. 
Em 3/2/2020, a Controladoria-Geral da União emitiu o relatório de auditoria (peça 61) , em concordância com o relatório do tomador de contas. O certificado de auditoria e o parecer do dirigente do órgão de controle interno concluíram pela irregularidade das presentes contas (peças 62 e 63) .
Em 14/2/2020, o ministro responsável pela área atestou haver tomado conhecimento das conclusões contidas no relatório e certificado de auditoria, bem como do parecer conclusivo do dirigente do órgão de controle interno, manifestando-se pela irregularidade das contas, e determinou o encaminhamento do processo ao Tribunal de Contas da União (peça 64) .
Na instrução inicial (peça 67) , analisando-se os documentos nos autos, inclusive os provenientes da resposta à diligência, concluiu-se pela necessidade de realização de citação para as irregularidades abaixo: 
Débito relacionado ao responsável Adelaide Ferreira Maia (CPF: XXX.433.793-XX) , na condição de gestor dos recursos, em solidariedade com Instituto de Desenvolvimento Econômico e Social - Indes.
Irregularidade 1: não comprovação parcial da execução física do objeto do convênio.
Evidências da irregularidade: Parecer Técnico 46/2017/GSNPTu r/SNPTu (peça 44) ; e justificativa (peça 29, p. 1) ..
Normas infringidas: Art. 70, parágrafo único, da Constituição Federal de 1988; art. 93, do Decreto-lei 200, de 25 de fevereiro de 1967; art. 50, §3º, da Portaria Interministerial 127/2008,  e o respectivo Termo de Convênio 529/2010 (cláusula terceira, item II, alínea "a" e cláusula décima terceira, parágrafo segundo, alínea "e") .
Conduta: não apresentar imagens (fotos e vídeos) ou outros documentos capazes de comprovar a execução dos seguintes itens: - Show com a banda Tikata; - Locação de tendas; - Contratação de seguranças; - Contratação de serviço de limpeza; - Contratação de recepcionista; - Locação da sanitários químicos; - Locação de telões; - Locação de iluminação; e - Locação de gerador.
Nexo de causalidade: A não apresentação de documentos que comprovassem a execução dos itens previstos no plano de trabalho resultou na presunção de dano ao erário.
Culpabilidade: não há excludentes de ilicitude, de culpabilidade e de punibilidade; é razoável supor que o responsável tinha consciência da ilicitude de sua conduta; era exigível conduta diversa da praticada, qual seja, comprovar por meio de documentos a efetiva execução de todos os itens previstos no plano de trabalho. 
Irregularidade 2: ausência de comprovação de que as empresas que não detinham direitos de exclusividade, contratadas irregularmente por inexigibilidade, pagaram o cachê de bandas ou cantores que realizaram o evento.
Evidências da irregularidade: Documentos da Contratação (peças 18 e 20) ; Documentos de pagamento (peças 19, 21, e 45, p. 7, item  4.2) ; Contrato (peça 22) ; Cartas de Exclusividade (peças 23 e 24) ; Extrato bancário (peça 18) ; e Parecer Financeiro (peça 45) .
Normas infringidas: Art. 70, parágrafo único, da Constituição Federal de 1988; art. 93, do Decreto-lei 200, de 25 de fevereiro de 1967; art. 50, §3º, da Portaria Interministerial 127/2008, Acórdão 96/2008-TCU-Plenário, Acórdão 1435/2017-TCU-Plenário e Termo do Convênio 529/2010 (cláusula terceira, item II, alínea "pp", e na cláusula décima terceira, parágrafo primeiro, alínea "g") .
Conduta: não apresentar notas fiscais e recibos (ou outros documentos equivalentes) emitidos em nome das bandas e cantores e assinados por seus representantes legais ou pelos seus empresários exclusivos, sendo essa representação ou exclusividade registrada em cartório.
Nexo de causalidade: A não apresentação de notas fiscais e recibos (ou outros documentos equivalentes) emitidos em nome das bandas e cantores e assinados por seus representantes legais ou pelos seus empresários exclusivos impediu comprovação do nexo causal entre os recursos federais transferidos e os pagamentos efetuados, visto que não se provou que os valores pagos ao intermediário contratado efetivamente foi repassado as banda e artistas que realizaram shows, resultando em presunção de prejuízo ao erário.
Culpabilidade: não há excludentes de ilicitude, de culpabilidade e de punibilidade; é razoável supor que o responsável tinha consciência da ilicitude de sua conduta; era exigível conduta diversa da praticada, qual seja, assegurar que as bandas e cantores que se apresentaram no evento efetivamente receberam o valor dos pagamentos especificados no plano de trabalho.
Débito relacionado às irregularidades 1 e 2:
	Data de ocorrência
	Valor histórico (R$) 
	Identificador da parcela

	29/6/2010
	149.400,00
	D2

                   Valor atualizado do débito (sem juros) em 4/5/2020: R$ 256.908,22.
Em cumprimento ao Pronunciamento da Unidade (peça 69) , foi efetuada citação dos responsáveis, nos moldes adiante:
 Adelaide Ferreira Maia - promovida a citação da responsável, conforme delineado adiante:
	Comunicação: Ofício 22428/2020- Secomp-4 (peça 72) 
Data da Expedição: 26/5/2020
Data da Ciência: 1/6/2020 (peça 75) 
Nome Recebedor: Jarbas Castelo Uchôa
Observação: Ofício enviado para o endereço da responsável, conforme pesquisa de endereço no sistema da Receita Federal (peça 70) .
Fim do prazo para a defesa: 16/6/2020
	
 Instituto de Desenvolvimento Econômico e Social - INDES - promovida a citação do responsável, conforme delineado adiante:
	Comunicação: Ofício 22428/2020- Secomp-4 (peça 73) 
Data da Expedição: 26/5/2020
Data da Ciência: 1/6/2020 (peça 74) 
Nome Recebedor: Lucas Kinderman
Observação: Ofício enviado para o endereço do responsável, conforme pesquisa de endereço no sistema da Receita Federal (peça 71) .
Fim do prazo para a defesa: 16/6/2020
	
Conforme Despacho de Conclusão das Comunicações Processuais (peça 81) , informamos que as providências inerentes às comunicações processuais foram concluídas. 
Transcorrido o prazo regimental, a responsável Adelaide Ferreira Maia permaneceu silente, devendo ser considerado revel, nos termos do art. 12, §3º, da Lei 8.443/1992, e o responsável Instituto de Desenvolvimento Econômico e Social - INDES apresentou defesa (peças 77-80) , que será analisada na seção Exame Técnico.
ANÁLISE DOS PRESSUPOSTOS DE PROCEDIBILIDADE DA IN/TCU 71/2012
Apreciação do Prejuízo ao Contraditório e Ampla Defesa
 Verifica-se que não houve o transcurso de mais de dez anos desde o fato gerador sem que tenha havido a notificação dos responsáveis pela autoridade administrativa federal competente (art. 6º, inciso II, c/c art. 19 da IN/TCU 71/2012, modificada pela IN/TCU 76/2016) , uma vez que o fato gerador da irregularidade sancionada ocorreu em 29/6/2010, e os responsáveis foram notificados sobre as irregularidades pela autoridade administrativa competente conforme abaixo:
Adelaide Ferreira Maia, por meio do ofício acostado à peça 47, recebido em 22/6/2017, conforme AR (peça 49) .
Instituto de Desenvolvimento Econômico e Social - Indes, por meio do edital acostado à peça 50, publicado em 14/7/2017.
Valor de Constituição da TCE 	
 Verifica-se, ainda, que o valor atualizado do débito apurado (sem juros) em 1/1/2017 é de R$ 226.639,80, portanto superior ao limite mínimo de R$ 100.000,00, na forma estabelecida conforme os arts. 6º, inciso I, e 19 da IN/TCU 71/2012, modificada pela IN/TCU 76/2016. 
OUTROS PROCESSOS/DÉBITOS NOS SISTEMAS DO TCU COM OS MESMOS RESPONSÁVEIS
 Informa-se que foi encontrado processo no Tribunal com os mesmos responsáveis:
	Responsável
	Processos

	Adelaide Ferreira Maia
	Processo 019.216/2016-5 (TCE, aberto) 

	Instituto de Desenvolvimento Econômico e Social - Indes
	Processo 019.216/2016-5 (TCE, aberto) 

 Informa-se que foi encontrado débito imputável aos responsáveis em outras TCEs registradas no sistema e-TCE:
	Responsável
	TCES

	Instituto de Desenvolvimento Econômico e Social - Indes
	527/2020 (R$ 250.000,00) - Aguardando manifestação do controle interno

 A tomada de contas especial está, assim, devidamente constituída e em condição de ser instruída.
EXAME TÉCNICO
Da validade das notificações:
 Preliminarmente, cumpre tecer breves considerações sobre a forma como são realizadas as comunicações processuais no TCU. A esse respeito, destacam-se o art. 179, do Regimento Interno do TCU (Resolução 155, de 4/12/2002) e o art. 4º, inciso III, § 1º, da Resolução TCU 170, de 30 de junho de 2004, in verbis:
Art. 179. A citação, a audiência ou a notificação, bem como a comunicação de diligência, farse-ão:
I - mediante ciência da parte, efetivada por servidor designado, por meio eletrônico, fac-símile, telegrama ou qualquer outra forma, desde que fique confirmada inequivocamente a entrega da comunicação ao destinatário;
II - mediante carta registrada, com aviso de recebimento que comprove a entrega no endereço do destinatário;
III - por edital publicado no Diário Oficial da União, quando o seu destinatário não for localizado
 (...) 
Art. 3º As comunicações serão dirigidas ao responsável, ou ao interessado, ou ao dirigente de órgão ou entidade, ou ao representante legal ou ao procurador constituído nos autos, com poderes expressos no mandato para esse fim, por meio de:
I - correio eletrônico, fac-símile ou telegrama;
II - servidor designado;
III - carta registrada, com aviso de recebimento;
IV - edital publicado no Diário Oficial da União, quando o seu destinatário não for localizado, nas hipóteses em que seja necessário o exercício de defesa.
Art. 4º. Consideram-se entregues as comunicações:
I - efetivadas conforme disposto nos incisos I e II do artigo anterior, mediante confirmação da ciência do destinatário;
II - realizadas na forma prevista no inciso III do artigo anterior, com o retorno do aviso de recebimento, entregue comprovadamente no endereço do destinatário;
III - na data de publicação do edital no Diário Oficial da União, quando realizadas na forma prevista no inciso IV do artigo anterior.
§ 1º O endereço do destinatário deverá ser previamente confirmado mediante consulta aos sistemas disponíveis ao Tribunal ou a outros meios de informação, a qual deverá ser juntada ao respectivo processo.
 (...) 
 Bem se vê, portanto, que a validade da citação via postal não depende de que o aviso de recebimento seja assinado pelo próprio destinatário da comunicação, o que dispensa, no caso em tela, a entrega do AR em "mãos próprias". A exigência da norma é no sentido de o Tribunal verificar se a correspondência foi entregue no endereço correto, residindo aqui a necessidade de certeza inequívoca. 
 Não é outra a orientação da jurisprudência do TCU, conforme se verifica dos julgados a seguir transcritos:
São válidas as comunicações processuais entregues, mediante carta registrada, no endereço correto do responsável, não havendo necessidade de que o recebimento seja feito por ele próprio (Acórdão 3648/2013-TCU-Segunda Câmara, Relator Ministro JOSÉ JORGE) ;
É prescindível a entrega pessoal das comunicações pelo TCU, razão pela qual não há necessidade de que o aviso de recebimento seja assinado pelo próprio destinatário. Entregandose a correspondência no endereço correto do destinatário, presume-se o recebimento da citação. (Acórdão 1019/2008-TCU-Plenário, Relator Ministro BENJAMIN ZYMLER) ;
As comunicações do TCU, inclusive as citações, deverão ser realizadas mediante Aviso de Recebimento - AR, via Empresa Brasileira de Correios e Telégrafos, bastando para sua validade que se demonstre que a correspondência foi entregue no endereço correto. (Acórdão 1526/2007-TCU-Plenário, Relator Ministro AROLDO CEDRAZ) .
A validade do critério de comunicação processual do TCU foi referendada pelo Supremo Tribunal Federal, nos termos do julgamento do MS-AgR 25.816/DF, por meio do qual se afirmou a desnecessidade da ciência pessoal do interessado, entendendo-se suficiente a comprovação da entrega do "AR" no endereço do destinatário:
Ementa: agravo regimental. Mandado de segurança. Desnecessidade de intimação pessoal das decisões do tribunal de contas da união. art. 179 do regimento interno do TCU. Intimação do ato impugnado por carta registrada, iniciado o prazo do art. 18 da lei nº 1.533/51 da data constante do aviso de recebimento. Decadência reconhecida. Agravo improvido.
O envio de carta registrada com aviso de recebimento está expressamente enumerado entre os meios de comunicação de que dispõe o Tribunal de Contas da União para proceder às suas intimações.
O inciso II do art. 179 do Regimento Interno do TCU é claro ao exigir apenas a comprovação da entrega no endereço do destinatário, bastando o aviso de recebimento simples. 
No caso vertente, a citação da responsável Adelaide Ferreira Maia se deu em endereços provenientes de pesquisas de endereços realizadas pelo TCU (vide parágrafos acima) , conforme pesquisas em endereços constantes nos sistemas CPF e CNPJ da Receita (peças 70, 72 e 75) . A entrega dos ofícios citatórios nesses endereços ficou comprovada.
Da revelia da responsável Adelaide Ferreira Maia
Nos processos do TCU, a revelia não leva à presunção de que seriam verdadeiras todas as imputações levantadas contra os responsáveis, diferentemente do que ocorre no processo civil, em que a revelia do réu opera a presunção da verdade dos fatos narrados pelo autor (Acórdão 1009/2018-TCU-Plenário, Relator: Bruno Dantas; 2369/2013 - TCU - Plenário, Relator: Benjamim Zymler e 2449/2013 - TCU - Plenário, Relator: Benjamim Zymler) . Dessa forma, a avaliação da responsabilidade do agente não pode prescindir da prova existente no processo ou para ele carreada. 
Ao não apresentar sua defesa, a responsável deixou de produzir prova da regular aplicação dos recursos sob sua responsabilidade, em afronta às normas que impõem aos gestores públicos a obrigação legal de, sempre que demandados pelos órgãos de controle, apresentar os documentos que demonstrem a correta utilização das verbas públicas, a exemplo do contido no art. 93 do Decreto-Lei 200/1967: "Quem quer que utilize dinheiros públicos terá de justificar seu bom e regular emprego na conformidade das leis, regulamentos e normas emanadas das autoridades administrativas competentes." 
Mesmo as alegações de defesa não sendo apresentadas, considerando o princípio da verdade real que rege esta Corte, procurou-se buscar, em manifestações do responsável na fase interna desta Tomada de Contas Especial, se havia algum argumento que pudesse ser aproveitado a seu favor. 
No entanto, a responsável não se manifestou na fase interna e a defesa apresentada pelo INDES na fase interna (peça 43) não foi capaz de elidir as irregularidades.
Em se tratando de processo em que a parte interessada não se manifestou acerca das irregularidades imputadas, não há elementos para que se possa efetivamente aferir e reconhecer a ocorrência de boa-fé na conduta do responsável, podendo este Tribunal, desde logo, proferir o julgamento de mérito pela irregularidade das contas, conforme os termos dos §§ 2º e 6º do art. 202 do Regimento Interno do TCU. (Acórdão 2064/2011-TCU-Primeira Câmara (relator: Ubiratan Aguiar) , 6.182/2011-TCU-1ª Câmara (relator: Weber de Oliveira) , 4.072/2010-TCU-1ª Câmara (Relator: Valmir Campelo) , 1.189/2009-TCU-1ª Câmara (Relator: Marcos Bemquerer) , 731/2008-TCU-Plenário (Relator: Aroldo Cedraz) .
29. Dessa forma, a responsável Adelaide Ferreira Maia deve ser considerada revel, nos termos do art. 12, §3º, da Lei 8.443/1992, devendo as contas serem julgadas irregulares, condenando-a solidariamente ao débito apurado e aplicando-lhe a multa prevista no art. 57 da Lei 8.443/1992. Essa proposta só se alteraria, caso a defesa do INDES seja capaz de elidir as irregularidades ocorridas ou alterar a visão acerca da responsabilização.
Da defesa do responsável Instituto de Desenvolvimento Econômico e Social - INDES
Passa-se a analisar as alegações de defesa do Instituto de Desenvolvimento Econômico e Social - INDES (peças 77-80) . Os argumentos de defesa estão acostados à peça 77. Para melhor organização desta instrução, cada argumento de defesa será apresentado e analisado separadamente.
Argumento de que o INDES não foi citado no processo administrativo.
A responsável traz como argumento a afirmação de que não foi citado durante o processo administrativo.
Esse fato teria prejudicado a apresentação de defesa. 
Análise
Esse argumento não deve ser acolhido.
A defesa menciona citação, mas também remete ao processo administrativo, de modo que deixa dúvida sobre se alega que  "o INDES não foi notificado na fase interna desta TCE" ou "que o  INDES não recebeu a defesa na fase externa da TCE".
Sendo uma alegações, ou outra, não assiste razão à defesa, pois:
a)  Na fase interna, houve tentativa de notificação do INDES por intermédio do Ofício n. 817/2017/CGCV/DIRAD/GSE (peça 40) , para o qual não consta aviso de recebimento dos autos; embora não conste prova da notificação dos autos, o INDES encaminhou defesa (peça 43) ao TCU, em 8/5/2017, fato que indica que tomou ciência acerca das irregularidades constantes do ofício de peça 40 (nesse caso, a notificação se referiu às irregularidades da execução física que motivaram a citação) ; 
	a.1) Outrossim, em momento posterior, houve a notificação do Instituto de Desenvolvimento Econômico e Social - Indes, por meio do edital acostado à peça 50, publicado em 14/7/2017 (nesse caso, a notificação se referiu às irregularidades das execuções física e financeira que motivaram a citação) ;
b)  Na fase externa, houve a citação do INDES (peças 73 e 74) , que foi comprovadamente recebida, tendo inclusive esse instituto tendo trazido defesa, que ora se analisa.  
Inclusive, a citação se deu em menos de 10 anos após os fatos tidos como irregulares, fato que supriria uma suposta ausência de notificação na fase interna. 
Desse modo, não há que se falar em prejuízo à defesa.
Arrazoados referente à irregularidade de "não comprovação parcial da execução física"
Conforme o defendente, essa irregularidade não ocorreu, visto que o evento previsto no plano de trabalho foi integralmente realizado.
Segundo ele, a apresentação da banda Tikatá ocorreu, sendo comprovada por vídeo constante nos autos, e novamente encaminhado pela defesa, em CD/DVD.
Quanto aos demais itens tido como não executados, como os de infraestrutura (Locação de tendas, Locação da sanitários químicos, Locação de telões, Locação de iluminação, e Locação de gerador) ; e os de Contratação de seguranças, Contratação de serviço de limpeza, e Contratação de recepcionista; a defesa informa que encaminhou Relatório Fotográfico (peça 79) que comprova a sua realização.
Esse relatório (peça 79) demonstraria, juntamente com o documento de peça 78, p. 2, a identificação dos itens, e o local onde foram instalados.
A defesa juntou aos autos, ainda:
a)  Declaração da empresa "Equatorial Energia" (peça 78, p. 2) , de 26/6/2020, informando que "para o CNPJ informado 07.258.970/0001-30 não foi localizado no Ajuri (banco de dados desta distribuidora) nenhuma ligação provisória no ano de 2010 para o endereço Praça do Mercado-Fronteiras-PI) ;
b)  Declaração de Antônia Gabriela de Carvalho e Sousa (peça 78, p. 3) , de 19/6/2020, de que trabalho e recebeu como recepcionista, no evento Arraiá de fronteira/PI 2010; nessa declaração, ela afirma que outras colegas também trabalharam no evento.
Por fim, a defesa alega, ainda, que constam nos autos declarações da Policia Militar e de outras autoridades informando acerca da realização do evento.
Análise
As alegações de defesa não devem ser acolhidas.
Antes de adentrar o exame da defesa, cabe falar das irregularidades apontadas na execução física que motivaram a citação:
Segundo o Parecer Técnico 46/2017/GSNPTu r/SNPTu (peça 44) parte da execução física não foi comprovada devido às seguintes ressalvas: 
		                            Tabela 1 - Itens com execução física glosada
	Item
	Valor (R$) *
	Ressalva
	Repercussão da Ressalva e 
acréscimos da análise do TCU

	Banda Tikatá
	27.000,00
	Comprovada a apresentação da banda "raízes do forró" através do vídeo da fl. 323. A banda "tikatá" não foi identificada no vídeo.
	O item não foi comprovado.

	Itens de Infraestrutura (geradores, banheiros químicos, telões e tendas) 
	43.800,00
	Não se observam esses itens no vídeo encaminhado (fl. 323) . As imagens impressas (fls. 299 a 302) não permitem inserir os itens apresentados no contexto do evento (em nenhuma delas se vê faixas com nome do evento, nome do município, referência ao apoio do MTur, etc., ou sejam, carecem de elementos mínimos para vinculá-las ao evento em questão) . Ressalta-se que nenhuma declaração foi encaminhada,
	O item não foi comprovado.

	Contratação de Serviços (recepcionistas, segurança e limpeza) 
	9.000,00
	Em que pese a justificativa da peça 29, p. 1, de que os prestadores de serviço foram contratados por pessoa jurídica, ainda assim, essa empresa tem a responsabilidade de possuir em seus arquivos a relação com os nomes e respectivos CPF's das pessoas que prestaram tal serviço. Tal relação com os nomes deve ser encaminhada e deve conter o ATESTO do convenente. 
	O item não foi comprovado.

	Total
	79.800,00*
		
Feita essa explanação, faz-se mister tratar das defesas apresentadas.
No que concerne a afirmação da defesa de que existiria CD/DVD contendo vídeo que comprovaria que a banda Tikatá se apresentou no evento, e de que esse CD/DVD teria sido encaminhado ao Ministério do Turismo na época da fase interna, e reenviado agora nas alegações de defesa, essa não é procedente.
Não foi encaminhada na defesa nenhum CD/DVD no âmbito das alegações de defesa.  Ademais, conforme o Parecer Técnico 46/2017/GSNPTu r/SNPTu (peça 44) , também não foi encaminhado ao Ministério do Turismo documento de CD/DVD que provasse a apresentação da banda Tikatá, consoante transcrição a seguir:
O convenente encaminhou Ofício n° 025/2017/TND (0063251) , por meio do qual informa que encaminhou CD-ROM com vídeo em que seria possível ver a apresentação da banda Tikatá no evento.
No entanto, o referido CD-ROM não foi encaminhado, razão pela qual não foi possível comprovar a apresentação da banda no evento.
Já em relação ao Relatório Fotográfico (peça 79) apresentado, ele não é capaz de provar a execução dos itens glosados, visto que as foto nele contidas não identificam a data ou o local em que foram tiradas, nem o evento a que se referem.
Em relação à declaração da empresa distribuidora de energia elétrica, no sentido de que não houve ligação provisória no ano de 2010, ela não é capaz de provar de que não houve fornecimento de energia elétrica para o evento objeto do convênio, senão vejamos:
a)  A declaração informa que não houve ligação provisória da empresa de fornecimento de energia para a Praça do Mercado, em Fronteiras-PI, no ano de 2010;
b)  Contudo, no documento de documento de peça 9, p. 1, encaminhado como relatório de cumprimento do  evento pela entidade convenente na prestação de contas, há a informação de que o evento foi realizado na Praça da Matriz do munícipio; 
c)  A foto (peça 83) extraída do site 'http://fronteirasonline.blogspot.com/2021/04/atraves-dos-deputados-julio-cesar-e.html', e informações oriundas de pesquisas ao Google e ao Google Maps  (e no site: https://www.ferias.tur.br/fotogr/156637/fronteiras-pi-pracaematrizdoperpetuosocorro-fotowluiz/fronteiras) , indicam  o seguinte:
c.1) A Igreja Matriz (indicada com o número 1, na foto de peça 83) da cidade de Fronteiras/PI fica localizada em frente à Praça da Matriz (indicada com o número 2, na foto de peça 83) ;
c.2) Ao lado da Praça da Matriz, fica a Praça Getúlio Vargas (indicada com o número 3, na foto de peça 83) , que, por sua vez, é próxima a um mercado (indicado com o número 4, na foto de peça 83) .
d)  Ou seja, não há uma praça denominada "do Mercado" próxima à Igreja Matriz, e a praça mais próxima do mercado é a Praça Getúlio Vargas (diferente da praça matriz, onde teria ocorrido o evento) ;
e)  Desse modo,  a praça mencionada na declaração da distribuidora de energia elétrica não é a praça onde teria ocorrido o evento.
As demais declarações mencionadas e apresentadas pela defesa têm baixo valor probatório, visto que seria declaração de terceiros.  
A jurisprudência desta Corte é no sentido de que declarações de terceiros, isoladamente, não são suficientes para comprovar que recursos públicos transferidos por meio de convênio foram regularmente aplicados na consecução do objeto pactuado.
Segundo entendimento já pacificado do TCU, essas declarações possuem baixa força probatória, atestando tão-somente a existência da declaração, mas não o fato declarado. Por isso, é dever do interessado demonstrar a veracidade do alegado, principalmente quando não apresentados os documentos capazes de estabelecer nexo de causalidade entre o desembolso dos recursos recebidos e os comprovantes de despesas apresentados (Acórdão 6942/2015-TCU-Primeira Câmara, 6.723/2015-TCU-1ª Câmara, 7.580/2015-TCU-1ª Câmara, 8.938/2015-TCU-2ª Câmara, 512/2016-TCU-2ª Câmara, entre outros) .
Argumentos referentes à irregularidade de ausência de comprovação de que a empresa, que não detinha direitos de exclusividade de artista, pagou o cachê de cantor que realizou o evento
O responsável informa que a empresa contratada pela entidade convenente apresentou cartas de exclusividade, emitidas pelas empresas responsáveis, de forma exclusiva. Não havia outros representantes que pudessem negociar as apresentações artísticas para o dia do evento.
Há informações e orientações jurisprudenciais divergentes da trazidas pela defesa (no sentido de que as cartas de exclusividade são válidas para lastrear a exclusividade do intermediário em relação às bandas e artistas) .
Note-se que as contratações ocorreram no ano de 2010, e a entidade convenente não teria como conhecer orientações jurisprudenciais do ano de 2019. É desarrazoado punir a entidade convenente com base em jurisprudências posteriores ao ano de 2010.
No que concerne aos pagamentos, ficou provado o pagamento à empresa intermediária GFF Fonseca ME. 
Para a defesa, em nome dos princípios da Verdade Real, essas cartas de exclusividade devem ser aceitas nos autos.
Análise
A defesa deve ser rejeitada. 
As Cartas de Exclusividade não comprovam a Exclusividade da empresa intermediária (G. F. F. Fonseca ME) contratada em relação aos artistas que deveriam se apresentar no evento. Para essa comprovação, seria necessária a apresentação de Contratos de Exclusividade.
Em relação à contratação de bandas para a realização de shows por meio de inexigibilidade de licitação, o Acórdão 96/2008-TCU-Plenário, Sessão de 30/1/2008, prolatado em feito relatado pelo Exmo. Ministro Benjamim Zymler, determinou ao Ministério do Turismo, dentre outras, a obrigatoriedade de adoção de algumas providências a serem tomadas pela Convenente na execução de Convênio com recursos federais, as quais deveriam ser comprovadas quando da prestação de contas, sob pena de glosa dos valores envolvidos:
9.5.1. quando da contratação de artistas consagrados, enquadrados na hipótese de inexigibilidade prevista no inciso III do art. 25 da Lei nº 8.666/1992, por meio de intermediários ou representantes:
9.5.1.1. deve ser apresentada cópia do contrato de exclusividade dos artistas com o empresário contratado, registrado em cartório. Deve ser ressaltado que o contrato de exclusividade difere da autorização que confere exclusividade apenas para os dias correspondentes à apresentação dos artistas e que é restrita à localidade do evento;
9.5.1.2. o contrato deve ser publicado no Diário Oficial da União, no prazo de cinco dias, previsto no art. 26 da Lei de Licitações e Contratos Administrativos, sob pena de glosa dos valores envolvidos.
Posteriormente, a jurisprudência dessa Corte de Contas sobre o tema evoluiu, e no Acórdão 1435/2017-TCU-Plenário, Sessão de 5/7/2017, proferido em processo de Consulta relatado pelo Exmo. Ministro Vital do Rêgo (com Voto de Revisor do Exmo. Ministro Augusto Sherman) , o TCU respondeu ao Ministério do Turismo o seguinte:
9.2.1. a apresentação apenas de autorização/atesto/carta de exclusividade que confere exclusividade ao empresário do artista somente para o (s) dia (s) correspondente (s) à apresentação deste, sendo ainda restrita à localidade do evento, não atende aos pressupostos do art. 25, inciso III, da Lei 8.666/1993, representando impropriedade na execução do convênio;
9.2.2. do mesmo modo, contrariam o sobredito dispositivo legal as situações de contrato de exclusividade - entre o artista/banda e o empresário - apresentado sem registro em cartório, bem como de não apresentação, pelo convenente, do próprio contrato de exclusividade;
9.2.3. tais situações, no entanto, podem não ensejar, por si sós, o julgamento pela irregularidade das contas tampouco a condenação em débito do (s) responsável (is) , a partir das circunstâncias inerentes a cada caso concreto, uma vez que a existência de dano aos cofres públicos, a ser comprovada mediante instauração da devida tomada de contas especial, tende a se evidenciar em cada caso, entre outras questões, quando:
9.2.3.1. houver indícios de inexecução do evento objeto do convênio; ou
9.2.3.2. não for possível comprovar o nexo de causalidade, ou seja, que os pagamentos tenham sido recebidos pelo artista ou por seu representante devidamente habilitado, seja detentor de contrato de exclusividade, portador de instrumento de procuração ou carta de exclusividade, devidamente registrados em cartório.
Desse julgado, extrai-se o entendimento de que o pressuposto é que a inexigibilidade se aplica somente a artista ou banda e não a produtora de eventos e, portanto:
a) A contratação de artistas, via intermediário, por inexigibilidade de licitação, baseada em exclusividade, deve ser feita mediante a apresentação de Contrato de Exclusividade; 
b) Não são contratos de exclusividade considerados legalmente válidos para fins de contratação de intermediários de artistas por inexigibilidade, a serem pagos com recursos federais, os documentos: i. restritos ao dia do evento; ii. restritos à localidade do evento; iii. não registrados em cartório;  
c) A não apresentação do contrato de exclusividade pela entidade convenente, ou a apresentação de contrato não considerado válido, configura burla ao art. 25, inciso III, da Lei 8.666/1993;
d) Em caso de ocorrência no disposto na alínea "c" (contratação indevida de intermediário de artistas por inexigibilidade) , para se considerar que há uma segunda irregularidade, de não comprovação da boa e regular utilização de recursos, causadora de danos ao Erário, deverá se verificar a ocorrência de uma dessas duas situações: i. inexecução física; ou ii. ausência de comprovação de nexo causal entre os recursos do convênio e pagamentos aos artistas (entenda-se como nexo causal, o pagamento ao artista, ao representante legal da banda, ou ao intermediário exclusivo legalmente constituído) .
Também não foram trazidos pela defesa comprovantes de pagamentos de cachês aos artistas, que poderiam sanar a falta de contratos de exclusividade na contratação, por provar o nexo causal. A defesa afirma que realizou o pagamento à empresa intermediária, mas esse não prova o nexo causal.
Cabe rememorar que, no caso vertente, conforme instrução de peça 67, observou-se a seguinte contratação de bandas, via intermediário, sem comprovação da exclusividade desse, e sem comprovação de que os pagamentos realizados com recursos do convênio foram, pelo menos parcialmente, repassados à atração artística ou a seus representantes legais, conforme tabela abaixo: 
Tabela 1 - Relação de contratação e pagamentos a intermediário sem exclusividade comprovada
	Artista/Banda
	Intermediário Contratado
	Valor (R$) 
	Observação
	Evidências Específicas*

	KB da Peste
	G. F. F. Fonseca ME
	30.200,00
	I-Nesse caso: 
I.1- Há provas de que os pagamentos foram realizados pelo convenente ao intermediário contratado.
I.2-Foram apresentadas cartas de exclusividade, que não têm validade de conferir exclusividade do representante das bandas ao intermediário, de modo que não há documento com validade de conferir exclusividade. Esses documentos, para conferirem exclusividade, deveriam ter as seguintes características: ser registrados em cartório, não ser restrito a data e a evento (e local) específico; ter sido publicado no Diário Oficial.
I.2.1-Registre-se que as cartas de exclusividade foram repassadas à empresa G.F.F pela empresa Roberto Bleasby ME, que nem mesmo era o detentor da exclusividade ou empresário dos artistas, visto que também recebeu carta de exclusividade desses para representação em dia e local específico (peças 23 e 24) .
I.3-Não há comprovante de que o intermediário contratado, pagou o cachê dos artistas.
	Documentos da Contratação (peças 18 e 20) ; Documentos de pagamento (peças 19, 21, e 45, p. 7, item  4.2) ; Contrato (peça 22) ; Cartas de Exclusividade (peças 23 e 24) ; Extrato bancário (peça 18) ; e Parecer Financeiro (peça 45) .

	Banda Tikatá
		50.000,00
		
	Matéria Prima 
		30.000,00
		
	Raízes do Forró
		27.000,00
		
	Valor Total
	113.200,00
		
Fonte: vide coluna evidências. 
Ademais, a jurisprudência logo acima mencionada (Acórdão 96/2008-TCU-Plenário) mostra que à época da celebração e da execução do ajuste, já havia jurisprudência no sentido de que as cartas de exclusividade (por terem dia e local específico) não eram válidas como contrato de exclusividade. Desse modo, o argumento da defesa de que a jurisprudência da época do ajuste não considerava as cartas de exclusividade irregulares, é improcedente.  Inclusive, essa jurisprudência considerava que a inexistência de contratos de exclusividade estava sujeita à glosa. 
Frise-se que as normas contidas na cláusula terceira, item II, alínea "pp", e na cláusula décima terceira, parágrafo primeiro, alínea "g", do termo de convênio, são taxativas na necessidade de que o convenente comprovasse o pagamento de cachês às bandas pelo intermediário, independente da contratação ter se dado via inexigibilidade, licitação ou outro meio.  Sendo assim, obrigação de comprovação de pagamentos de cachês às bandas, in casu, não decorre de uma "interpretação jurisprudencial" e sim do próprio convênio. 
Dos pedidos
Por fim, o defendente pugna para que, pelos motivos expostos, o TCU tomar medidas necessárias com o fito de declarar totalmente sanadas todas as pechas apontadas.
Análise
Como mencionado nas linhas anteriores, não é cabível considerar sanadas todas as irregularidades, visto que não foram apresentados argumentos que elidissem as irregularidades, ou a responsabilidade.
Conclusão sobre o exame da defesa
 As alegações de defesa não foram capazes de elidir as irregularidades objeto de citação, nem de alterar a visão acerca da responsabilidade.
 Desse modo, as alegações de defesa devem ser rejeitadas. O valor do débito permanece o mesmo, equivalente ao valor total federal repassado.
Prescrição da Pretensão Punitiva
 Vale ressaltar que a pretensão punitiva do TCU, conforme Acórdão 1441/2016-TCU-Plenário, Relator: Benjamin Zymler, que uniformizou a jurisprudência acerca dessa questão, subordina-se ao prazo geral de prescrição indicado no art. 205 do Código Civil, que é de dez anos, contado da data de ocorrência da irregularidade sancionada, nos termos do art. 189 do Código Civil, sendo este prazo interrompido pelo ato que ordenar a citação, a audiência ou a oitiva dos responsáveis.
No caso em exame, a perspectiva de aplicação de penalidade à responsável não foi alcançada pela prescrição, uma vez que a irregularidade sancionada se deu em 29/6/2010  e o ato de ordenação da citação ocorreu em 13/5/2020 (peça 69) , ou seja, em prazo inferior a dez anos.
CONCLUSÃO
	Em face da análise promovida na seção "Exame Técnico", verifica-se que a responsável Adelaide Ferreira Maia não logrou comprovar a boa e regular aplicação dos recursos, instado a se manifestar, optou pelo silêncio, configurando a revelia, nos termos do §3º, do art. 12, da Lei 8.443/1992. Além disso, propõe-se rejeitar as alegações de defesa do Instituto de Desenvolvimento Econômico e Social - INDES, uma vez que não elidiram as irregularidades, e nem afastaram o valor do débito apurado (vide parágrafo 10 supra) . Sendo assim, fica mantida a matriz de responsabilização de peça 66.
Ademais, inexistem nos autos elementos que demonstrem a boa-fé dos responsáveis ou a ocorrência de outras excludentes de culpabilidade.
Verifica-se também que não houve a prescrição da pretensão punitiva, conforme análise já realizada.
	Tendo em vista que não constam dos autos elementos que permitam reconhecer a boa-fé dos responsáveis, sugere-se que as suas contas sejam julgadas irregulares, nos termos do art. 202, § 6º, do Regimento Interno do TCU, com a imputação do débito atualizado monetariamente e acrescido de juros de mora, nos termos do art. 202, §1º do Regimento Interno do TCU, descontado o valor eventualmente recolhido, com a aplicação da multa prevista no art. 57 da Lei 8.443/1992.
PROPOSTA DE ENCAMINHAMENTO
Diante do exposto, submetemos os autos à consideração superior, propondo ao Tribunal:
considerar revel a responsável Adelaide Ferreira Maia (CPF: XXX.433.793-XX) , para todos os efeitos, dando-se prosseguimento ao processo, com fulcro no art. 12, § 3º, da Lei 8.443/1992; 
rejeitar as alegações de defesa apresentadas pelo responsável Instituto de Desenvolvimento Econômico e Social - INDES (CNPJ: 07.258.970/0001-30) ; 
julgar irregulares, nos termos dos arts. 1º, inciso I, 16, inciso III, alíneas b e c, da Lei 8.443/1992, c/c os arts. 19 e 23, inciso III, da mesma Lei, as contas dos responsáveis Adelaide Ferreira Maia (CPF: XXX.433.793-XX) e Instituto de Desenvolvimento Econômico e Social - INDES (CNPJ: 07.258.970/0001-30) , condenando-os solidariamente ao pagamento das importâncias a seguir especificadas, atualizadas monetariamente e acrescidas dos juros de mora, calculadas a partir das datas discriminadas até a data da efetiva quitação do débito, fixando-lhes o prazo de quinze dias, para que comprovem, perante o Tribunal, o recolhimento das referidas quantias aos cofres do Tesouro Nacional, nos termos do art. 23, inciso III, alínea "a", da citada lei, c/c o art. 214, inciso III, alínea "a", do Regimento Interno do TCU.  
	Data de ocorrência
	Valor histórico (R$) 

	29/6/2010
	149.400,00

aplicar individualmente aos responsáveis Adelaide Ferreira Maia (CPF: XXX.433.793-XX) e Instituto de Desenvolvimento Econômico e Social - INDES (CNPJ: 07.258.970/0001-30) , a multa prevista no art. 57 da Lei 8.443/1992 c/c o art. 267 do Regimento Interno do TCU, fixando-lhes o prazo de quinze dias, a contar da notificação, para que comprovem, perante o Tribunal (art. 214, III, alínea "a", do Regimento Interno do TCU) , o recolhimento da dívida aos cofres do Tesouro Nacional, atualizada monetariamente desde a data do acórdão que vier a ser proferido por este Tribunal até a do efetivo recolhimento, se pagas após o vencimento, na forma da legislação em vigor;
autorizar, desde logo, a cobrança judicial das dívidas, caso não atendidas a notificação, na forma do disposto no art. 28, inciso II, da Lei 8.443/1992;
 autorizar também, desde logo, caso requerido, com fundamento no art. 26, da Lei 8.443, de 1992, c/c o art. 217, §§ 1º e 2º do Regimento Interno do TCU, o parcelamento da (s) dívida (s) em até 36 parcelas, incidindo, sobre cada parcela, corrigida monetariamente, os correspondentes acréscimos legais, fixando-lhe o prazo de quinze dias, a contar do recebimento da notificação, para comprovar, perante o Tribunal, o recolhimento da primeira parcela, e de trinta dias, a contar da parcela anterior, para comprovar os recolhimentos das demais parcelas, devendo incidir, sobre cada valor mensal, atualizado monetariamente, os juros de mora devidos, no caso do débito, na forma prevista na legislação em vigor, alertando os responsáveis de que a falta de comprovação do recolhimento de qualquer parcela importará o vencimento antecipado do saldo devedor, nos termos do § 2º do art. 217 do Regimento Interno deste Tribunal; 
 enviar cópia do Acórdão a ser prolatado à Procuradoria da República no Estado do Ceará, nos termos do § 3º do art. 16 da Lei 8.443/1992, c/c o § 7º do art. 209 do Regimento Interno do TCU, para adoção das medidas cabíveis; 
 enviar cópia do Acórdão que vier a ser proferido ao Ministério do Turismo e aos responsáveis, para ciência;
 informar à Procuradoria da República no Estado do Ceará, ao Ministério do Turismo e aos responsáveis que a presente deliberação, acompanhada do Relatório e do Voto que a fundamenta, está disponível para a consulta no endereço www.tcu.gov.br/acordaos, além de esclarecer que, caso requerido, o TCU poderá fornecer sem custos as correspondentes cópias, de forma impressa; e
 informar à Procuradoria da República no Estado do Ceará que, nos termos do parágrafo único do art. 62 da Resolução TCU 259/2014, os procuradores e membros do Ministério Público credenciados nesta Corte podem acessar os presentes autos de forma eletrônica e automática, ressalvados apenas os casos de eventuais peças classificadas como sigilosas, as quais requerem solicitação formal."
2.	O MP/TCU, representado pela procuradora-geral Cristina Machado da Costa e Silva, manifestou-se nos seguintes termos[footnoteRef:3]. [3:  Peça 87.] 
"Trata-se de tomada de contas especial (TCE) instaurada pelo Ministério do Turismo (MTur) em desfavor do Instituto de Desenvolvimento Econômico e Social (Indes) e de sua dirigente Senhora Adelaide Ferreira Maia, em razão da não comprovação da regular aplicação dos recursos federais repassados por meio do Convênio n.º 00529/2010 (Siafi 736106) , o qual tinha por objeto a realização do evento 'Arraiá 2010 de Fronteiras/PI'.
2.	O ajuste foi firmado no valor de R$ 200.000,00, sendo R$ 180.000,00 de responsabilidade da concedente e R$ 20.000,00 referente à contrapartida, e teve vigência no período de 29/5/2010 a 30/8/2010, com prazo para apresentação da prestação de contas em 29/9/2010.
3.	Os responsáveis foram regularmente citados com a indicação das seguintes irregularidades, relativas à falta de comprovação: i) da execução física parcial do objeto do convênio, dada a ausência de imagens (fotografias ou filmagens) ou outros documentos que demonstrem a realização de um dos shows e de parte dos itens de infraestrutura previstos no plano de trabalho, no valor de R$ 79.800,00; e, ii) de que as empresas que não detinham direitos de exclusividade, contratadas irregularmente por inexigibilidade, pagaram o cachê das bandas ou cantores que se apresentaram no evento.
4.	Regularmente citados, apenas a entidade apresentou sua defesa, de modo que a Senhora Adelaide Ferreira Maia foi considerada revel, nos termos do art. 12, § 3.º, da Lei n.º 8.443/1992.
5.	Na instrução de mérito, as alegações do Indes foram consideradas insuficientes para sanar as irregularidades, motivo pelo qual a SecexTCE propõe o julgamento pela irregularidade das contas dos responsáveis, bem como a imputação de débito pelo valor total indicado na citação, e a aplicação da multa fundamentada no art. 57 da Lei n.º 8.443/1999, por não ter ocorrido a prescrição da pretensão punitiva, nos termos do Acórdão 1441/2016-TCU-Plenário.
6.	Relativamente ao mérito, aquiescemos às conclusões quanto às irregularidades apontadas. No que diz respeito à ausência de comprovação do pagamento dos cachês às bandas, convém assinalar que usualmente discordamos do entendimento de que a ocorrência gera a obrigação de ressarcimento. O fundamento para essa posição que, de forma reiterada, defendemos em nossos pronunciamentos é a inexistência de previsão normativa e no próprio termo de convênio para que esses demonstrativos sejam apresentados no âmbito da respectiva prestação de contas, situação que se verifica nos ajustes firmados antes da publicação da Portaria MTur n.º 153/2009, de 6/10/2009 - que contemplou, em suas disposições, a exigência de fornecimento dos recibos de despesas com as apresentações artísticas.
7.	Contudo, o Convênio n.º 00529/2010 foi firmado em 28/5/2010 (peça 52) , ou seja, em momento em que já existia previsão normativa da referida obrigação e, além disso, o próprio ajuste traz, em suas cláusulas, essa exigência para cumprimento pela convenente (cláusula terceira, item II, alínea "pp", e na cláusula décima terceira, parágrafo primeiro, alínea "g" - peça 52, p. 6 e 14) . Portanto, o caso se situa, a nosso ver, no contexto abaixo descrito pelo Relator do Acórdão 1435/2017-TCU-Plenário, Ministro Vital do Rêgo, que assim se pronunciou em Declaração de Voto que acompanha o Acórdão 1892/2020-TCU-Plenário (TC Processo 015.791/2014-9) :
Com razão também o relator quando afirma que em processo padrão do MTur, em especial, aqueles referentes a eventos executados antes da edição da Portaria MTur 153/2009, não é razoável exigir a apresentação de comprovantes assinados pelos artistas ou seus representantes legais diretos, visto que não era exigência prevista nos termos de convênios ou normativos da época, sendo regra a demonstração do pagamento apenas por meio da empresa intermediadora.
Nos demais casos, quanto ao estabelecimento desse nexo, considero-o presente quando há a comprovação de que os recursos foram pagos aos artistas diretamente ou a seus representantes devidamente habilitados, seja detentor de contrato de exclusividade, portador de instrumento de procuração ou carta de exclusividade. Nesse sentido o Acórdão 1435/2017-TCU-Plenário, referente à consulta respondida por este Tribunal ao Ministério do Turismo.
Na prática, isso quer dizer que se for possível vincular o instrumento de procuração ou carta de exclusividade às bandas ou aos artistas contratados está estabelecido o nexo desejado e não é necessária a apresentação dos recibos de cachês para esse fim. (grifos nossos) 
8.	Ocorre que, conforme consta dos autos (peça 39, p. 3 e peça 84, p. 13) , as atrações artísticas do convênio concederam exclusividade de apresentação no dia do evento à empresa Roberto Bleasby ME, que substabeleceu esse direito à G.F.F. Fonseca ME - Opções Eventos (peças 23 e 24) , contratada pelo Indes.
9.	Tal situação denota duplo grau indevido de intermediação, o que nos leva ao entendimento de que a comprovação do pagamento à G.F.F. Fonseca ME não estabelece o necessário nexo causal entre os recursos repassados e as despesas incorridas com as atrações artísticas, ainda que exista o reconhecimento de que houve a apresentação da maior parte das bandas.
10.	Não obstante aquiescermos às considerações de mérito, bem como ao encaminhamento alvitrado, temos por devido registrar nossa discordância quanto aos fundamentos empregados para a análise da prescrição neste caso concreto, ainda que tal divergência não leve a resultado distinto do que foi apurado. Em que pese a revelia de um dos responsáveis nos autos, trata-se de questão objetiva e de ordem pública, portanto, passível de ser reconhecida independentemente de provocação da parte.
11.	Sobre o exame atinente a esse instituto, temos defendido reiteradamente que deve estar pautado nas disposições contidas na Lei n.º 9.873/1999, e não nos termos do Acórdão 1441/2016-TCU-Plenário, o qual foi utilizado como fundamento pela SecexTCE, e cujo emprego para embasar a avaliação da prescrição nos processos de controle externo em andamento no Tribunal consideramos já estar superado. Nosso posicionamento acerca do tema decorre de recente mudança jurisprudencial, consubstanciada na repercussão geral admitida pelo Supremo Tribunal Federal (STF) no Recurso Extraordinário 636.886 (tema 899) . A decisão do julgamento foi publicada em 20/4/2020, enunciando-se a tese de que 'é prescritível a pretensão de ressarcimento ao erário fundada em decisão de Tribunal de Contas'.
12.	Acrescenta-se que, em pesquisa ao portal do STF, é possível verificar que foi certificado o trânsito em julgado da decisão tomada no RE n.º 636.886 em 5/10/2021. Portanto, se já era viável a apreciação imediata de causas sobre o tema do precedente firmado, independentemente da publicação ou do trânsito em julgado do 'leading case', com a referida certidão, o entendimento fixado pela Suprema Corte se consolida em definitivo.
13.	A partir da novel jurisprudência, passamos a adotar a Lei n.° 9.873/1999 como referência para a análise da prescrição em nossas manifestações. Esse diploma legal prevê a incidência de um prazo geral, de cinco anos (art. 1.º, caput) , e um prazo especial, previsto no art. 1.º, § 2.º, a saber: "quando o fato objeto da ação punitiva da Administração também constituir crime, a prescrição reger-se-á pelo prazo previsto na lei penal". Com relação a essa particular hipótese, registre-se o entendimento do STJ no sentido de que a pretensão punitiva da Administração Pública em relação a infração administrativa que também configura crime em tese somente se sujeita ao prazo prescricional criminal quando instaurada a respectiva ação penal (REsp 1116477/DF, Rel. Ministro TEORI ALBINO ZAVASCKI, PRIMEIRA TURMA, julgado em 16/08/2012, DJe 22/08/2012) . Como não há notícia nos autos sobre a instauração de ação penal que verse sobre os fatos objeto desta TCE, cumpre-nos adotar o prazo geral quinquenal para a análise da prescrição no caso concreto.
14.	Considerando as diretrizes aplicáveis ao exame prescricional nos termos que defendemos desde a novel jurisprudência adotada pela Corte Suprema, e tendo como ponto de partida para a contagem do prazo a data em que foram encaminhados os documentos relativos à prestação de contas (28/8/2010, peça 8) , observamos que não houve, no caso em tela, a superação do prazo quinquenal previsto no art. 1.°, caput, da Lei n.º 9.873/1999 - ou mesmo do triênio ao qual o § 1.º do art. 1.º desse mesmo diploma legal faz referência -, dada a prática de atos interruptivos (art. 2.º) , conforme a relação não exaustiva de eventos abaixo:
- Emissão da Nota Técnica de Análise n.º 991/2012, de 15/10/2012 (peça 25) ;
- Notificação do Indes em 20/12/2012 (peça 33) ;
- Emissão da Nota Técnica de Reanálise n.º 649/2013, de 24/6/2013 (peça 35) ;
- Despacho de envio do processo à área financeira para pronunciamento, em 19/5/2014 (peça 38) ;
- Emissão da Nota Técnica Financeira PGTUR n.º 305/2017, em 3/4/2017 (peça 39) ;
- Notificação dos responsáveis em 22/6/2017 e 14/7/2017 (peças 49 e 50) ;
- Emissão do Relatório de TCE n.º 251/2018, em 24/10/2018 (peça 59) ;
- Manifestação ministerial de conhecimento da irregularidade das contas em 14/2/2020 (peça 64) ;
- Instrução preliminar da Unidade Técnica em 13/5/2020 (peças 67 a 69) ;
- Citação dos responsáveis em 1º/6/2020 (peças 74 e 75) ;
- Instrução de mérito pela Unidade Técnica em 7/3/2022 (peças 84 a 86) .
15.	Diante do exposto, e a despeito da divergência quanto aos fundamentos utilizados para o exame prescricional, esta representante do Ministério Público manifesta-se de acordo com a proposta de encaminhamento alvitrada pela Unidade Técnica em pareceres uniformes às peças 84 a 86 dos autos."
É o relatório.

Igor Ximenes Gonçalves (OAB/CE 26.755) e Ícaro Ernemilio Rodrigues Coelho (OAB/CE 26.015), representando Instituto de Desenvolvimento Econômico e Social - Indes.

Procuradora-Geral Cristina Machado da Costa e Silva.

TOMADA DE CONTAS ESPECIAL. FESTIVIDADES. NÃO COMPROVAÇÃO DA BOA E REGULAR APLICAÇÃO DOS RECURSOS REPASSADOS. CITAÇÃO. AUSÊNCIA DE NEXO CAUSAL. CONTAS IRREGULARES. DÉBITO. MULTA. COMUNICAÇÕES.

TOMADA DE CONTAS ESPECIAL (TCE)

Secretaria de Controle Externo de Tomada de Contas Especial (SecexTCE).

Em exame, processo de tomada de contas especial instaurada pelo Ministério do Turismo, em desfavor da Sra. Adelaide Ferreira Maia e do Instituto de Desenvolvimento Econômico e Social (Indes) , devido à não comprovação da regular aplicação dos recursos repassados pela União para execução do convênio 529/2010[footnoteRef:2] celebrado com a referida entidade, cujo objeto fora descrito como "Arraiá 2010 de Fronteiras/PI". [2:  Peça 6.] 
O valor total do ajuste foi de R$ 200.000,00, sendo R$ 180.000,00 por parte do concedente, efetivamente transferidos em 29/6/2010[footnoteRef:3], e R$ 20.000,00 por parte do convenente, para serem aplicados no período de 29/5/2010 a 30/8/2010, com prazo previsto para prestação de contas em 29/9/2010.  [3:  Peça 7.] 
A prestação de contas, apresentada dentro do período regulamentar[footnoteRef:4], foi reprovada pelo repassador, em virtude da não comprovação da boa e regular aplicação dos recursos. [4:  Peça 8.] 
A tomada de contas especial[footnoteRef:5] foi instaurada no valor original de R$ 147.600,00, correspondente a 90% do valor total do débito apurado, em virtude da proporção da participação da União na avença, após as devidas comunicações ao responsável e diante da ausência de justificativas suficientes para elidir as irregularidades e da não devolução dos recursos. [5:  Peça 59.] 
Segundo o tomador, não foi possível comprovar a execução dos seguintes itens: "show com a banda Tikatá (R$ 27.000,00) , locação de tendas (R$ 9.600,00) , contratação de seguranças (R$ 4.000,00) , contratação de serviço de limpeza (R$ 3.000,00) , contratação de recepcionista (R$ 2.000,00) , locação da sanitários químicos (R$ 7.200,00) , locação de telões (R$ 7.000,00) , locação de iluminação (R$ 13.000,00) , locação de gerador (R$ 7.000,00) e ausência do contrato de exclusividade (R$ 84.200,00) "[footnoteRef:6]. [6:  Peça 59.] 
No âmbito do Tribunal, a SecexTCE concluiu pela necessidade de realização da citação da Sra. Adelaide Ferreira Maia em solidariedade com o Indes, em virtude das seguintes irregularidades[footnoteRef:7]: [7:  Peça 67.] 
"Irregularidade 1: não comprovação parcial da execução física do objeto do convênio.
 (...) 
Conduta: não apresentar imagens (fotos e vídeos) ou outros documentos capazes de comprovar a execução dos seguintes itens: - Show com a banda Tikata; - Locação de tendas; - Contratação de seguranças; - Contratação de serviço de limpeza; - Contratação de recepcionista; - Locação da sanitários químicos; - Locação de telões; - Locação de iluminação; e - Locação de gerador.
 (...) 
Irregularidade 2: ausência de comprovação de que as empresas que não detinham direitos de exclusividade, contratadas irregularmente por inexigibilidade, pagaram o cachê de bandas ou cantores que realizaram o evento.
 (...) 
Conduta: não apresentar notas fiscais e recibos (ou outros documentos equivalentes) emitidos em nome das bandas e cantores e assinados por seus representantes legais ou pelos seus empresários exclusivos, sendo essa representação ou exclusividade registrada em cartório.
 (...) 
Débito relacionado às irregularidades 1 e 2:
	Data de ocorrência
	Valor histórico (R$) 
	Identificador da parcela

	29/6/2010
	149.400,00
	D2

Valor atualizado do débito (sem juros) em 4/5/2020: R$ 256.908,22."
O valor calculado pela SecexTCE, diverso daquele pelo qual foi instaurada a TCE, refere-se a:
Irregularidade 1: execução física glosada no valor de R$ 79.800,00 (cujo correspondente a 90% seria R$ 71.820,00) ; e 
Irregularidade 2: contratação e pagamentos dos shows, a saber: Kbra da peste (R$ 30.200,00) , Banda Tikatá (R$ 50.000,00) , Banda Matéria Prima (R$ 30.000,00) e Banda Raízes do Forró (R$ 27.000,00) , totalizando R$ R$ 113.200,00 (cujo correspondente a 90% seria R$ 101.880,00, deduzidos de R$ 24.300,00, devido à duplicidade em virtude da inclusão do valor da Banda Tikatá no item 'i') .
Regularmente citados[footnoteRef:8], a responsável Sra. Adelaide Ferreira Maia permaneceu silente, devendo ser considerada revel, nos termos do art. 12, §3º, da Lei 8.443/1992, ao passo que o responsável Instituto de Desenvolvimento Econômico e Social (Indes) apresentou defesa. [8:  Peças 72 a 75.] 
Em sua resposta, o Indes, ademais de argumentar que não foi "citado" (sic) no processo administrativo, apresenta arrazoados quanto à não comprovação parcial da execução física (irregularidade 1) e quanto à ausência de comprovação de que a empresa detinha direitos de exclusividade de artista, apesar de haver pago o cachê do cantor que realizou o evento (irregularidade 2) .
No tocante à execução física, defende que o evento previsto no plano de trabalho foi integralmente realizado. Segundo o instituto, a apresentação da banda Tikatá ocorreu, sendo comprovada por vídeo constante nos autos, e novamente encaminhado pela defesa, em CD/DVD. Quanto aos demais itens tidos como não executados, como os de infraestrutura (locação de tendas, locação de sanitários químicos, locação de telões, locação de iluminação e locação de gerador) , os de contratação de seguranças, contratação de serviço de limpeza e contratação de recepcionista, a defesa informa que encaminhou relatório fotográfico[footnoteRef:9] que comprovaria a sua realização e demonstraria a identificação dos itens e o local onde foram instalados. [9:  Peça 79.] 
A defesa juntou aos autos, ainda, a) declaração da empresa "Equatorial Energia"[footnoteRef:10], de 26/6/2020, informando que "para o CNPJ informado 07.258.970/0001-30 não foi localizado no Ajuri (banco de dados desta distribuidora) nenhuma ligação provisória no ano de 2010 para o endereço Praça do Mercado-Fronteiras-PI"; b) declaração de Antônia Gabriela de Carvalho e Sousa[footnoteRef:11], de 19/6/2020, de que trabalhou e recebeu como recepcionista no evento Arraiá de Fronteira/PI 2010; nessa declaração, ela afirma que outras colegas também trabalharam no evento; e c) declarações da Polícia Militar e de outras autoridades informando acerca da realização do evento. [10:  Peça 78, p. 2.]  [11:  Peça 78, p. 3.] 
Quanto aos direitos de exclusividade, o responsável informa, ainda, que a empresa contratada pela entidade convenente apresentou cartas de exclusividade, emitidas pelas empresas responsáveis, e que não havia outros representantes que pudessem negociar as apresentações artísticas para o dia do evento. Ademais, alegou que realizou pagamento à empresa intermediária GFF Fonseca ME. 
Em seu exame, a unidade instrutiva argui, quanto à alegação inicial de não "citação", que houve tentativa de notificação do Indes na fase interna da TCE e que, na externa, ocorreu a citação, nos moldes previstos pela legislação aplicável ao caso, com a apresentação da respectiva resposta, não havendo, portanto, prejuízos à defesa.
No que se refere à não comprovação parcial da execução física do objeto do convênio, assim se manifestou a unidade instrutiva:
"30.19. Não foi encaminhada na defesa nenhum CD/DVD no âmbito das alegações de defesa.  Ademais, conforme o Parecer Técnico 46/2017/GSNPTu r/SNPTu (peça 44) , também não foi encaminhado ao Ministério do Turismo documento de CD/DVD que provasse a apresentação da banda Tikatá, consoante transcrição a seguir:
 (...) 
30.20. Já em relação ao Relatório Fotográfico (peça 79) apresentado, ele não é capaz de provar a execução dos itens glosados, visto que as foto nele contidas não identificam a data ou o local em que foram tiradas, nem o evento a que se referem.
30.21. Em relação à declaração da empresa distribuidora de energia elétrica, no sentido de que não houve ligação provisória no ano de 2010, ela não é capaz de provar de que não houve fornecimento de energia elétrica para o evento objeto do convênio, senão vejamos:
a) A declaração informa que não houve ligação provisória da empresa de fornecimento de energia para a Praça do Mercado, em Fronteiras-PI, no ano de 2010;
b) Contudo, no documento de documento de peça 9, p. 1, encaminhado como relatório de cumprimento do evento pela entidade convenente na prestação de contas, há a informação de que o evento foi realizado na Praça da Matriz do munícipio; 
c) A foto (peça 83) extraída do site 'http://fronteirasonline.blogspot.com/2021/04/atraves-dos-deputados-julio-cesar-e.html', e informações oriundas de pesquisas ao Google e ao Google Maps (e no site: https://www.ferias.tur.br/fotogr/156637/fronteiras-pi-pracaematrizdoperpetuosocorro-fotowluiz/fronteiras) , indicam o seguinte:
c.1) A Igreja Matriz (indicada com o número 1, na foto de peça 83) da cidade de Fronteiras/PI fica localizada em frente à Praça da Matriz (indicada com o número 2, na foto de peça 83) ;
c.2) Ao lado da Praça da Matriz, fica a Praça Getúlio Vargas (indicada com o número 3, na foto de peça 83) , que, por sua vez, é próxima a um mercado (indicado com o número 4, na foto de peça 83) .
d) Ou seja, não há uma praça denominada 'do Mercado' próxima à Igreja Matriz, e a praça mais próxima do mercado é a Praça Getúlio Vargas (diferente da praça matriz, onde teria ocorrido o evento) ;
e) Desse modo, a praça mencionada na declaração da distribuidora de energia elétrica não é a praça onde teria ocorrido o evento.
30.22. As demais declarações mencionadas e apresentadas pela defesa têm baixo valor probatório, visto que seria declaração de terceiros.  
30.23. A jurisprudência desta Corte é no sentido de que declarações de terceiros, isoladamente, não são suficientes para comprovar que recursos públicos transferidos por meio de convênio foram regularmente aplicados na consecução do objeto pactuado." (grifei) 
Quanto aos direitos de exclusividade, a SecexTCE, utilizando como base o teor do Acórdão 1435/2017-TCU-Plenário, argumentou que as cartas de exclusividade apresentadas não comprovam a efetiva exclusividade da empresa intermediária contratada (G. F. F. Fonseca ME) em relação aos artistas que deveriam se apresentar no evento, uma vez que, para essa comprovação, seria necessária a apresentação de contratos de exclusividade (item 9.2.1 do Acórdão 1435/2017-TCU-Plenário) .
Ademais, também não foram trazidos, pela defesa, comprovantes de pagamentos de cachês diretamente aos artistas, a despeito da afirmação de que teriam sido pagos, os quais poderiam vir a indicar existência de nexo causal. 
Diante deste exame, a SecexTCE opina que a Sra. Adelaide Ferreira Maia deve ser considerada revel, que as alegações de defesa apresentadas pelo Instituto de Desenvolvimento Econômico e Social (Indes) devem ser rejeitadas e que as contas da gestora devem ser julgadas irregulares em solidariedade com a entidade pelo valor de R$ 149.400,00, com a consequente aplicação individual de multa, tendo em vista a inocorrência da prescrição punitiva.
O MP/TCU, representado pela procuradora-geral Cristina Machado da Costa e Silva, manifesta-se de acordo com a proposta de encaminhamento alvitrada pela unidade instrutiva, a despeito de consignar divergência quanto aos fundamentos[footnoteRef:12]: [12:  Peça 87.] 
"6.	Relativamente ao mérito, aquiescemos às conclusões quanto às irregularidades apontadas. No que diz respeito à ausência de comprovação do pagamento dos cachês às bandas, convém assinalar que usualmente discordamos do entendimento de que a ocorrência gera a obrigação de ressarcimento. O fundamento para essa posição que, de forma reiterada, defendemos em nossos pronunciamentos é a inexistência de previsão normativa e no próprio termo de convênio para que esses demonstrativos sejam apresentados no âmbito da respectiva prestação de contas, situação que se verifica nos ajustes firmados antes da publicação da Portaria MTur n.º 153/2009, de 6/10/2009 - que contemplou, em suas disposições, a exigência de fornecimento dos recibos de despesas com as apresentações artísticas.
7.	Contudo, o Convênio n.º 00529/2010 foi firmado em 28/5/2010 (peça 52) , ou seja, em momento em que já existia previsão normativa da referida obrigação e, além disso, o próprio ajuste traz, em suas cláusulas, essa exigência para cumprimento pela convenente (cláusula terceira, item II, alínea 'pp', e na cláusula décima terceira, parágrafo primeiro, alínea "g" - peça 52, p. 6 e 14) . Portanto, o caso se situa, a nosso ver, no contexto abaixo descrito pelo Relator do Acórdão 1435/2017-TCU-Plenário, Ministro Vital do Rêgo, que assim se pronunciou em Declaração de Voto que acompanha o Acórdão 1892/2020-TCU-Plenário (TC Processo 015.791/2014-9) :
'Com razão também o relator quando afirma que em processo padrão do MTur, em especial, aqueles referentes a eventos executados antes da edição da Portaria MTur 153/2009, não é razoável exigir a apresentação de comprovantes assinados pelos artistas ou seus representantes legais diretos, visto que não era exigência prevista nos termos de convênios ou normativos da época, sendo regra a demonstração do pagamento apenas por meio da empresa intermediadora.
Nos demais casos, quanto ao estabelecimento desse nexo, considero-o presente quando há a comprovação de que os recursos foram pagos aos artistas diretamente ou a seus representantes devidamente habilitados, seja detentor de contrato de exclusividade, portador de instrumento de procuração ou carta de exclusividade. Nesse sentido o Acórdão 1435/2017-TCU-Plenário, referente à consulta respondida por este Tribunal ao Ministério do Turismo.
Na prática, isso quer dizer que se for possível vincular o instrumento de procuração ou carta de exclusividade às bandas ou aos artistas contratados está estabelecido o nexo desejado e não é necessária a apresentação dos recibos de cachês para esse fim'. (grifos nossos) 
8.	Ocorre que, conforme consta dos autos (peça 39, p. 3 e peça 84, p. 13) , as atrações artísticas do convênio concederam exclusividade de apresentação no dia do evento à empresa Roberto Bleasby ME, que substabeleceu esse direito à G.F.F. Fonseca ME - Opções Eventos (peças 23 e 24) , contratada pelo Indes.
9.	Tal situação denota duplo grau indevido de intermediação, o que nos leva ao entendimento de que a comprovação do pagamento à G.F.F. Fonseca ME não estabelece o necessário nexo causal entre os recursos repassados e as despesas incorridas com as atrações artísticas, ainda que exista o reconhecimento de que houve a apresentação da maior parte das bandas." 
Em complemento, o MP/TCU defende que o exame da prescrição deve estar pautado nas disposições contidas na Lei 9.873/1999 e não nos termos do Acórdão 1441/2016-TCU-Plenário, a despeito de consignar que, no caso concreto, não houve "a superação do prazo quinquenal previsto no art. 1.°, caput, da Lei n.º 9.873/1999 - ou mesmo do triênio ao qual o § 1.º do art. 1.º desse mesmo diploma legal faz referência -, dada a prática de atos interruptivos (art. 2.º) , (...) "[footnoteRef:13]. [13:  Peça 87.] 
II
Conforme análises expostas anteriormente, inexistem, nos autos, elementos capazes de comprovar a boa e regular aplicação dos recursos, de modo que acolho a proposta de encaminhamento alvitrada pela unidade instrutiva, com os fundamentos apresentados pelo MP/TCU, quanto ao duplo grau indevido de intermediação, fato que inviabiliza o estabelecimento do nexo, e com ajustes quanto ao valor do débito.
O valor em questionamento refere-se à i) execução física glosada de R$ 79.800,00 (cujo correspondente a 90% seria R$ 71.820,00) , em conjunto com ii) contratação e pagamentos dos shows no valor de R$ 113.200,00, segundo a unidade instrutiva. 
Ocorre que, diferentemente do que consignou a SecexTCE, os valores dispendidos com os artistas foram: Kbra da peste (R$ 30.200,00) , Banda Tikatá (R$ 27.000,00) , Banda Matéria Prima (R$ 30.000,00) e Banda Raízes do Forró (R$ 24.000,00) , totalizando R$ 111.200,00, e não R$ 113.200,00 como apontou a instrução[footnoteRef:14].  [14:  Peças 12, 18, p. 14, e 51.] 
Assim, os valores que compõem o débito seriam R$ 71.820,00 (correspondente ao valor de 90% de R$ 79.800,00 relacionados à participação da União) e R$ 100.080,00 (correspondente ao valor de 90% de R$ 111.200,00 relacionados à participação da União) , deduzidos de R$ 24.300,00 (correspondente ao valor de 90% de R$ 27.000,00 relacionados à participação da União) , devido à duplicidade da inclusão do valor glosado com a Banda Tikatá; totalizando, assim, R$ 147.600,00, valor pelo qual esta TCE foi originalmente instaurada no repassador.
Uma vez que a citação nestes autos ocorreu por um valor maior, a condenação a menor não representa prejuízo às partes, conforme remansosa jurisprudência deste Tribunal.
Quanto à prescrição, consigno que não se operou na situação em exame a prescrição da pretensão punitiva, conforme critérios firmados no Acórdão 1441/2016-TCU-Plenário, dado que os recursos federais foram repassados em 29/6/2010, data da ordem bancária de transferência[footnoteRef:15], enquanto o ato de ordenação das citações ocorreu em 13/5/2020[footnoteRef:16], segundo exame promovido pela unidade instrutiva.  [15:  Peça 7.]  [16:  Peça 69.] 
Diante do exposto, voto pela aprovação do acórdão que ora submeto à apreciação deste Colegiado.
TCU, Sala das Sessões, em 20 de setembro de 2022.
Weder de Oliveira
Relator